【裁判字號】    94,易,1957
【裁判日期】    950321
【裁判案由】    詐欺
【裁判全文】
臺灣臺北地方法院刑事判決              94年度易字第1957號
公  訴  人  臺灣臺北地方法院檢察署檢察官
被      告  庚○○
選任辯護人  黃重鋼律師
            李文中律師
            盧昱成律師
上列被告因詐欺案件，經檢察官提起公訴（94年度偵字第19066號）
，本院判決如下：
    主  文
庚○○意圖為自己不法之所有，以詐術使人將本人之物交付，處
有期徒刑貳年。
    事  實
一、庚○○曾開設位於臺北市○○○路167號及169號地下1樓之
    「紅日酒店」，擔任實際負責人，「紅日酒店」歇業後，復
    擔任同市「博新酒店」之業績幹部，平日均以「黃慧心」之
    偏名對外自稱。庚○○與「突破電訊股份有限公司」（下稱
    突破公司）前董事長丁○○因打牌而相識，於民國92年8月
    間某日，庚○○獲悉丁○○因涉嫌掏空突破公司資產（下稱
    突破公司掏空案）於92年間遭法務部調查局臺北市調查處（
    下稱臺北市調處）偵辦後，經臺灣臺北地方法院檢察署檢察
    官諭知限制出境，丁○○亟欲早日解除限制出境之處分，竟
    基於意圖為自己不法所有之犯意，主動打電話給丁○○訛稱
    ：「有管道可處理丁○○的官司」，丁○○初始不以為意，
    嗣因突破公司掏空案之另一被告劉紹軍於同年9月5日遭羈押
    ，恐己亦遭羈押，遂與庚○○相約在臺北市○○區○○路2
    號之「君悅飯店」1樓咖啡廳商談，見面後，庚○○即向丁○○佯稱：其與（前）臺灣高等法院檢察署檢察官李進誠熟
    識，李進誠可以幫忙處理官司等語。庚○○為取信丁○○，
    於數日後邀約丁○○在君悅飯店咖啡廳見面，並告知丁○○
    突破公司掏空案部分案情，例如該案是遭人檢舉突破公司賣
    產品沒有收取帳款而將帳款私吞，及該案之臺灣臺北地方法
    院檢察署承辦檢察官非法律系出身，所以在司法界並沒有學
    長或學弟的關係，要搭他的關係很難等情。復以請教法律問
    題為由，庚○○邀約不知情之李進誠於同年9月間某日，與
    丁○○在君悅飯店咖啡廳討論有關丁○○聲請解除限制出境
    之事，使丁○○陷於錯誤，認庚○○確實有透過李進誠影響
    突破公司掏空案之相關司法人員，並需要金錢透過李進誠打
    點承辦檢察官等相關司法人員，讓丁○○得免於羈押，並解
    除限制出境及獲不起訴處分，因而於接獲臺北市調處約談通
    知書後，主動邀約庚○○在君悅飯廳咖啡廳見面，並告知願
    於同年9月23日接受臺北市調處約談前，交付500萬元作為打
    點相關司法人員之費用，以換取免於羈押、解除限制出境及
    獲不起訴處分而擺平官司。丁○○於同年9月18日向友人乙○○調借現金200萬元，於翌日在君悅飯店咖啡廳交付現金
    200 萬元給庚○○；復於同月22日中午，向友人丙○○調借
    現金150萬元，並自籌現金150萬元，於同日傍晚時分，由丙○○之司機辛○○自臺北市內湖區載送丁○○至君悅飯店啡
    廳接續交付現金300萬元予庚○○，庚○○共計詐得500萬元
    。詎丁○○因上開掏空案經臺北市調處於同年9月23日約談
    、移送檢察官複訊，仍經承辦檢察官諭知以100萬元交保候
    傳，且仍限制出境，丁○○因而拒絕與庚○○繼續往來。嗣
    臺北市調處由線報得知，於94年7月間通知丁○○等人製作
    筆錄，於同年9月26日20時許，庚○○欲遭逃匿避居國外時
    ，為臺北市調處人員持拘票在桃園縣中正國際機場拘提到案
    ，始循線查獲上情。
二、案經臺灣高等法院檢察署協同臺灣臺北地方法院檢察署指揮
    法務部調查局臺北市調查處移送及臺灣臺北地方法院檢察署
    檢察官自動檢舉偵辦而起訴。
    理  由
一、訊據被告庚○○固坦承平日以「黃慧心」之偏名對外自稱，
    及曾在君悅飯店介紹丁○○與李進誠認識，並曾向李進誠表
    示丁○○有官司，請李進誠幫忙瞭解等情，惟矢口否認有何
    詐欺犯行，辯稱：其未主動對被害人丁○○說有管道可以幫
    他處理官司，從未收到丁○○所給付的500萬元，亦沒有主
    動向丁○○表示其與李進誠熟識，是案外人己○○認為其認
    識很多人，請其幫丁○○介紹，數日後，其與己○○在君悅
    飯店喝咖啡廳時，巧遇李進誠，其順便與李進誠提到朋友有
    官司，請李進誠問問看，之後才安排丁○○與李進誠在君悅
    飯店見面，其不清楚丁○○與李進誠的談話內容，從頭到尾
    不知突破公司掏空案件的案情，也不知道該案承辦檢察官的
    出身背景，更從未向丁○○提及要用500萬元打點司法人員
    擺平官司之事，其與丁○○只有單獨見面過1次，而該次見
    面是為了幫丁○○介紹任鳴鉅律師云云。
二、經查：
  (一)按被告以外之人於偵查中向檢察官所為之陳述，除顯有不可
    信之情況者外，得為證據，刑事訴訟法第159條之1第2項定
    有明文。被害人丁○○在檢察官偵查中所為之言詞陳述，並
    無顯不可信之情況，且本院95年1月17日審判時已以證人身
    分接受詰問，該偵查中之言詞陳述得為證據，先此敘明。
  (二)上揭犯罪事實，迭據被害人丁○○於偵查及本院審理時結證
    甚詳（見94年度他字第6730號偵查卷第104至107頁反面、94
    年度偵字第19066號偵查卷第421頁至422頁及本院95年1月17
    日審判筆錄第19至30頁）。而突破公司掏空案承辦檢察官鄭
    克盛確非法律科班出身等情，亦據證人鄭克盛於偵查中結證
    明確。又丁○○所指述交付500萬元現金給被告之金錢來源
    ，核與證人乙○○於本院審理時結證：丁○○於92年9月22
    日前10日內之某時，向其借款200萬元，其向戊○週轉200萬
    元交給丁○○等情（見本院95年1月17日審判筆錄6至7頁）
    ，及證人戊○於本院審理時證稱：92年9月19日乙○○向其
    借款200萬元，其向張遠明借用甲存帳號11503-6號、付款人
    為合作金庫六合支庫、支票號碼為AQ0000000號、發票日為
    92年9月19日，面額200萬元支票給乙○○等語（見本院95年
    1月17日審判筆錄第10頁），主要情節互相符合。並據證人
    丙○○於偵查及本院審理時證述：92年9月間，丁○○因打
    官司要用錢而向我借錢，我現金不夠，所以我以個人支票向
    壬○○調錢交給丁○○等語（見本院95年2月14日審判筆錄
    第11至13頁），及證人壬○○於本院結證：92年9月22日，
    丙○○向其借用150萬元，其自個人向金盛昌國際股份有限
    公司同事李舜華借用李舜華名義申請設立之合作金庫銀行
    0000000000000號帳戶提領現金140萬元，連同身上現有現金
    10萬元，共150萬元於該日下午3時30分前借給丙○○，嗣丙○○簽發發票日為92年10月2日、票號0000000號、面額15 0
    萬元、付款人為臺灣中小企業銀行汐止分行、帳號0000000
    0000號支票1紙給其，屆期存入其妻吳稚萍設於誠泰商業銀
    行東台北分行0000 000000000號帳戶提示等情明確（見本院
    95年2月14日審判筆金第4至9頁），並有臺灣中小企業銀行
    汐止分行帳號000000 00000號丙○○帳戶支票存款對帳單（
    見94年度偵字第1906 6號偵查卷第19頁）、壬○○於95年2
    月14日審判期間庭呈之合作金庫銀行分戶交易明細表及本院
    卷附之臺灣中小企業銀行汐止分行94年12月27日94汐字第00
    0262號函附之票號0000000號支票正反面影本可稽，堪信屬
    實。再被告自承於92年2月間，其所使用之行動電話門號為
    0000000000號，並有遠傳電信股份有限公司傳真在卷可憑（
    見94年度偵字第19066號偵查卷第28頁），而依當時丁○○
    所使用之0000000000號行動電話通聯紀錄所示，顯見丁○○
    與被告於92年9月間確有密集通話之情形，堪認丁○○之上
    開指證確與事實相符。參以丁○○於本院審理時猶表示：我
    與被告是十幾年好朋友，被告除了92年9月間收受500萬元外
    ，現仍積欠其5、600萬元，我也未向被告催討，因被告很關
    心我，我有官司請她幫忙，她有開口索取款項，所以我就拿
    500萬元給她，因為她很關心我，所以我不覺得她騙我，我
    認為我將錢交給她，是因為她要幫我解除限制出境，後來限
    制出境沒有解除，我就認為這個錢算是我借她，顯見丁○○
    並無誣陷被告之動機，益徵丁○○所為不利被告陳述，與前
    述證人所述資金流向相符，尚非子虛，應堪採信。被告否認
    收受丁○○所交500萬元現金乙節，無非卸飾之詞，不足採
    信。
  (三)按刑法第339條之詐欺罪，其成立固均以行為人有施用詐術
    之行為為必要，然所謂詐術行為，不以積極之語言、文字、
    肢體、舉動或兼有之綜合表態等為限，其因消極之隱瞞行為
    ，致使被害人陷於錯誤，亦包括在內（最高法院90年度台上
    字第7781號判決參照）。又刑法詐欺取財罪之成立，以意圖
    為自己或第三人不法之所有，以詐術使人將本人或第三人之
    物交付為要件；而所謂以詐術使人交付，必須被害人因其詐
    術而陷於錯誤，或利用被害人之錯誤而行詐（最高法院82年
    度台上字第3532號判決參照）。查本件被害人丁○○就突破
    公司掏空案而涉犯侵占、洗錢防制法等案件，前經臺灣臺北
    地方法院檢察署檢察官於92年2月24日及同年3月5日傳喚均
    未到，嗣同署即於92年6月30日以甲○茂洪91他7197字第133
    號函請內政部警政署入出境管理局依入出國及移民法第6條
    第1項第2款規定予以限制出境在案，並由內政部警政署入出
    境管理局於同年7月4日發書函通知丁○○「禁止出國」，而
    丁○○則遲迄同年7月24日始到案受訊，並先後於同年7月16
    日及同年8月8日具狀向臺灣臺北地方法院檢察署承辦檢察官
    聲請解除限制出境，均遭駁回，復於92年8月21日具狀向本
    院聲請解除限制出境，經本院審理後，認丁○○未經訊問即
    受臺灣臺北地方法院檢察署檢察官為限制出境處分，雖與刑
    事訴訟法第93條第1、2、3項及第228條第4項前段等規定之
    法律程序不合，惟丁○○前已先後92年7月16日、同年8月8
    日具狀向臺灣臺北地方法院檢察署承辦檢察官聲請解除限制
    出境，顯見該限制出境函早於92年7月16日前已送達丁○○
    ，丁○○遲至92年8月21日始向本院聲請撤銷限制出境之處
    分，顯已逾越法定聲請期間，認其聲請不合法律上程式，而
    於同年9月19日以92年度聲字第1474號裁定駁回在案等情，
    有上開裁定在卷可憑。又突破公司掏空案之另一被告劉紹軍
    於92年9月5日經臺灣臺北地方法院檢察署檢察官向本院聲請
    羈押，經本院訊問劉紹軍後，裁定羈押乙節，亦有本院92年
    度聲羈字第297號刑事卷宗影本及裁定在卷可按。另丁○○
    於92年9月23日至法務部調查局臺北市調查處接受詢問，經
    臺灣臺北地方法院檢察署承辦檢察官複訊後，諭知以100萬
    元交保候傳等情，亦有臺灣臺北地方法院檢察署92年度偵字
    第18850號偵查卷宗第74頁至84頁反面影本在卷可參。顯見
    當時丁○○為解除限制出境已依法律途徑提出救濟，仍未能
    達其目的，急於解除限制出境並避免遭檢察官聲請羈押。而
    被告確有於92年9月間安排約李進誠與丁○○見面洽談解除
    限制出境之事，此據證人李進誠於偵查中證述在卷（見94
    年度偵字第19066號偵查卷第336頁），並據證人己○○於本
    院審理時證稱：我是突破公司的股東，於92年間，丁○○因
    涉嫌突破公司掏空案件遭限制出境，因當時突破公司已預定
    與日商TOSHIBA公司在南京市簽約，倘丁○○無法出境簽約
    ，對突破公司影響甚大，我出於好意就到處問人家是否有辦
    法可以解除限制出境，恰巧當時與被告有接觸，在喝咖啡時
    ，我向被告提起丁○○的事，被告就說要想辦法幫丁○○問
    ，後來我跟丁○○說被告認識很多朋友，並帶丁○○到凱悅
    飯店（現改稱君悅飯店）與被告見面，被告則打電話約李進
    誠來，就問李進誠要如何解除限制出境等語明確（見本院95
    年1月17日審判筆錄第14至18頁），足徵被告確有為取信於
    丁○○其有能力擺平官司而安排李進誠與丁○○見面，自足
    使丁○○陷於錯誤而產生被告確可透過李進誠之關係，為其
    擺平官司、免於羈押並解除限制出境之誤認，嗣丁○○先後
    於92年9月19日、同年月22日，在君悅飯店咖啡廳交付200萬
    元、300萬元給被告，而李進誠並未自被告處取得任何款項
    ，亦據證人李進誠證述明確，是被告以擺平官司為由，收取
    丁○○款項後，未依約交付李進誠之詐欺不法意圖及犯行，
    至為灼然。
  (四)綜上所述，本件事證明確，被告之欺犯行堪以認定
三、核被告所為，係犯刑法第339條第1項之詐欺取財罪。其先後
    多次詐欺行徑，係基於同一詐欺犯意，同一法益侵害之數舉
    動接續施行，乃接續犯，應論以一罪（最高法院86年度台上
    字第3295號判例參照）。爰審酌被告為牟一私利，不依正途
    取利，見丁○○臨訟六神無主之際，認有機可乘，詐稱可透
    過相關管道擺平官司，趁機詐騙鉅額金額，嚴重毀損司法信
    譽，誤使民眾認可以金錢買通司法人員，對司法之公正不復
    信賴，犯罪所得達500萬元之鉅，遠超過一般人數年薪資所
    得，且犯罪猶飾詞狡辯顯無悔悟之意等一切情狀，判處如主
    文所示之刑。
四、公訴意旨另以：
  (一)於92年9月間，被告對丁○○誆稱：其為打聽突破公司案情
    ，宴請認識突破公司掏空案之臺灣臺北地方法院檢察署承辦
    檢察官的相關人員吃飯喝酒，花費10餘萬元，使丁○○誤於
    錯誤而交付飲宴費用10餘萬元給被告，因認被告此部分所為
    亦涉犯詐欺罪嫌。
  (二)復於92年9月23日丁○○經約談、複訊後，被告向丁○○另
    要求後謝300萬元，丁○○因不滿付出510餘萬元仍遭檢察官
    諭命交保及仍被限制出境而拒絕交付，因認被告此部分所為
    涉犯詐欺罪嫌。
  (三)經查：
    1.按犯罪事實應依證據認定之，無證據不得認定犯罪事實；
      不能證明被告犯罪者，應諭知無罪之判決，刑事訴訟法第
      154條第2項及第301條第1項，分別定有明文。次按認定不
      利於被告之事實，須依積極證據，苟積極證據不足為不利
      於被告事實之認定時，即應為有利於被告之認定，更不必
      有何有利之證據；又事實之認定，應憑證據，如未能發現
      相當證據，或證據不足以證明，自不能以推測或擬制之方
      法，以為裁判基礎；被告否認犯罪事實所持之辯解，縱屬
      不能成立，仍非有積極證據足以證明其犯罪行為，不能遽
      為有罪之認定。而刑事訴訟法上所謂認定犯罪事實之積極
      證據，係指適合於被告犯罪事實之認定之積極證據而言，
      雖不以直接證據為限，間接證據亦包括在內；然而無論直
      接或間接證據，其為訴訟上之證明，須於通常一般之人均
      不致有所懷疑，而得確信其為真實之程度者，始得據為有
      罪之認定，倘其證明尚未達到此一程度，而有合理之懷疑
      存在時，致使無從形成有罪之確信，根據「罪證有疑，利
      於被告」之證據法則，即不得遽為不利被告之認定（最高
      法院30年上字第816號、29年上字第3105號、30年上字第
      1831號、40年台上字第86號及76年台上字第4986號判例意
      旨參照）。
    2.關於被告向丁○○詐取飲宴費用10餘萬元部分，公訴人認
      被告涉有此部分罪嫌，無非以證人鄭克盛、丁○○之證述
      為其論據。經查，被告並未宴請鄭克盛吃飯、喝酒乙節，
      業據證人鄭克盛證述在卷（見94年度偵字第19066號偵查
      卷第428頁），而證人丁○○於偵查中固證述：被告事前
      跟我說已經跟鄭克盛搭上線，要約他出來吃飯，要花錢，
      要我出這個錢，我說到時拿發票來跟我收錢，她跟我收10
      來萬元等語（見94年度偵字第19066號偵查卷第421、422
      頁反面），本院審理時則稱：被告是說請相關人吃飯，有
      付了10餘萬元，是我自己認為相關人包括鄭克盛，被告沒
      有說要請鄭克盛吃飯等語，是丁○○指述先後不一，顯互
      矛盾，是否可信，即有可疑。縱認丁○○於本院審理時所
      述可採，亦僅能證明被告有以宴請相關人為由向其請款10
      餘萬元，尚不足以證明被告未實際宴請相關人吃飯，則被
      告以宴請相關人吃飯為由向丁○○請款10餘萬元，自難認
      有何施用詐術犯行，況公訴人並未舉證證明被告確有收受
      此筆款項，是此部分不能證明被告犯罪。
    3.關於被告向丁○○索取後謝300萬元部分，公訴人認被告
      涉有此部分罪嫌，無非係以證人丁○○、丙○○之證述為
      其主要論據。惟查，證人丁○○於本院證稱：是丙○○告
      訴我說被告打電話還要300萬元，我本人並未親自接獲被
      告來電等語明確（見本院95年1月17日審判筆錄第28頁、
      95年2月14日審判筆錄第24頁），而證人丙○○於本院審
      理時則證稱：我在檢察官諭知丁○○交保之前曾打電話給
      被告，是因為當天開庭開很久，我以為丁○○會被羈押，
      所以就打電話給被告，問被告說錢給了，為何沒有辦事，
      我記得被告答不知道，應該是丁○○告訴我被告有向他追
      討300萬元等語（見本院95年2月14日審判筆錄第14、15頁
      ），是丁○○、丙○○此部分證言顯互矛盾而有瑕疵，此
      外，復查無其他積極證據足資認定被告有為此部分犯行，
      自不能徒憑丁○○、丙○○此部分相互矛盾之證述，遽入
      人於罪。
    4.綜上所述，上開部分均屬不能證明被告有詐欺犯行，惟因
      公訴人認與前揭經判決有罪部分有接續犯之實其上一罪關
      係，爰均不另為無罪之諭知。
據上論斷，應依刑事訴訟法第299條第1項前段、刑法第339條第
1項，罰鍰罰鍰提高標準條例第1條前段，判決如主文。
本案經檢察官張智堯到庭執行職務
中    華    民    國    95    年    3    月     21    日
                  刑事第十三庭審判長法  官  朱瑞娟
                                    法  官  吳佳薇
                                    法  官  陳慧萍
上正本證明與原本無異。
如不服本判決，應於判決送達後10日內向本院提出上訴狀（應抄
附繕本）。告訴人或被害人如對於本判決不服者，應具備理由請
求檢察官上訴，其上訴期間之計算係以檢察官收受判決正本之日
期為準。
                                    書記官  何適熹
中    華    民    國    95    年    3     月    22    日
附錄本案論罪科刑法條：
中華民國刑法第339條
(普通詐欺罪)
意圖為自己或第三人不法之所有，以詐術使人將本人或第三人之
物交付者，處5年以下有期徒刑、拘役或科或併科1千元以下罰金
。
以前項方法得財產上不法之利益或使第三人得之者，亦同。
前二項之未遂犯罰之。


司法院資訊處製作；財團法人民間司法改革基金會備份。
